【裁判字號】    90,上易,1104
【裁判日期】    900116
【裁判案由】    毒品危害防制條例
【裁判全文】
臺灣高等法院刑事判決                            九十年度上易字第一一０四號
    上  訴  人  臺灣桃園地方法院檢察署檢察官
    被      告  甲○○
右上訴人因被告違反毒品危害防制條例案件，不服臺灣桃園地方法院八十九年度易字
第三０二四號，中華民國九十年一月十六日第一審判決（起訴案號：臺灣桃園地方法
院檢察署八十九年度毒偵字第五六九八號）提起上訴，本院判決如左：
    主  文
原判決撤銷，發回臺灣桃園地方法院。
    理  由
一、檢察官起訴以：被告甲○○因施用毒品案件，經觀察、勒戒後，認無繼續施用毒
    品之傾向，由原審法院於民國八十七年十一月二十三日以八十七年度訴字第四四
    二號為判決免刑確定後，復因施用第二級毒品安非他命案件，經觀察、勒戒後，
    認有繼續施用毒品之傾向，先送強制戒治，並由臺灣桃園地方法院檢察署檢察官
    提起公訴，詎甲○○於停止戒治付保護管束期間另起犯意，連續於八十九年七月
    十八日及七月二十五日各回溯前九十六小時止內之某一時點，在不詳地點施用第
    二級毒品安非他命，於八十九年七月十八日及七月二十五日在臺灣桃園地方法院
    檢察署施用毒品犯受保護管束人採取之尿液，經檢驗後呈安非他命陽性反應，經
    原審法院以八十九年度毒聲字第五三七九號裁定撤銷停止戒治，令入戒治處所施
    以強制戒治，因認被告涉犯違反毒品危害防制條例第十條第二項之施用第二級毒
    品罪。
二、按民國八十六年十月三十日修正通過之毒品危害防制條例（即原肅清煙毒條例）
    本於「除刑不除罪」原則，設有「勒戒」、「戒治」等保安處分，作為代替原有
    之刑罰之矯治措施（參照同條例第二十條修正說明）。從而：
    （一）對於犯同條例第十條之罪（施用第一、二級毒品）之被告，原則上應先送
          勒戒處所觀察、勒戒（第二十條第一項），經觀察、勒戒後，無繼續施用
          毒品傾向者，應由檢察官為不起訴之處分．．．；有繼續施用毒品之傾向
          者，由檢察官聲請法院．．．裁定令入戒治處所施以強制戒治．．．（第
          二十條第二項），依第二十條第二項強制戒治期滿或交付保護管束期滿，
          應由檢察官為不起訴之處分．．．（第二十三條第一項）。
    （二）例外應受刑事追訴處罰情形有二：
      １．再犯：再犯應受刑事處罰有二種情形：
        Ａ．依第二十條第二項規定為不起訴之處分．．．後，五年內再犯第十條之
            罪，經觀察、勒戒後，認有繼續施用毒品之傾向者（第二十條第三項前
            段）。
        Ｂ．依第二十三條第一項規定為不起訴之處分．．．後，五年內再犯第十條
            之罪者（第二十三條第二項前段）。至於再犯若經觀察、勒戒後，認無
            繼續施用毒品之傾向者，仍應依同條例第二十條第二項前段，由檢察官
            為不起訴之處分。
      ２．三犯以上：即毒品危害防制條例第二十條第三項、第二十三條第二項之情
          形。
三、惟毒品危害防制條例對於施用毒品者，並未予以除罪，施用毒品之行為仍屬犯罪
    ，本應受刑法之評價，惟因施用毒品者屬「病態性犯人」，毒品危害防制條例為
    維護施用毒品人之身心健康，乃明定應施以類似病患治療之觀察、勒戒或強制戒
    治等療程，並僅在該條例第二十條第二項、第二十三條第一項所定之條件下（亦
    即：初犯經觀察、勒戒後，無繼續施用毒品傾向者；五年內再犯經觀察、勒戒後
    ，無繼續施用毒品傾向者；一犯經觀察、勒戒，有繼續施用毒品傾向者，再經強
    制戒治期滿），始免予刑罰訴追外，對每一施用毒品行為，仍應予犯罪之評價。
    故施用毒品者五年內再犯施用毒品之行為，經觀察、勒戒後，認有繼續施用毒品
    之傾向，既經另案判決確定，其後再為施用毒品之行為，當不在前揭刑罰豁免之
    列，自應予論罪科刑。（參見本院八十九年五月份刑事庭庭長法律問題研究會議
    第七號法律問題研究意見）。又毒品危害防制條例第二十條第三項所謂「三犯」
    應從行為人先後受觀察、勒戒程序作整體考慮，如確實已受觀察、勒戒或強制戒
    治執行二次以上，再犯施用毒品罪者，即屬「三犯」（本院八十八年八月十日刑
    事庭長法律問題審查結論意旨參照）。經查，被告甲○○於八十七年二月間因施
    用第二級毒品案件，檢察官起訴，於八十七年四月四日繫屬法院，經送觀察、勒
    戒後，認無繼續施用毒品之傾向，由原審法院於八十七年十一月二十三日以八十
    七年度訴字第四四二號為判決免刑確定（第一次施用毒品），復於八十八年五月
    間起至八十八年十月二十七日止，因施用第二級毒品安非他命案件，經觀察、勒
    戒後，認有繼續施用毒品之傾向，由原審法院於八十八年十一月二十二日裁定送
    強制戒治（八十九年四月六日停止戒治，所餘戒治期間付保護管束，於八十九年
    八月二十二日撤銷停止戒治施以強制戒治），並由臺灣桃園地方法院檢察署檢察
    官八十八年十一月二十五日提起公訴，嗣經原審法院於八十九年一月二十八日以
    八十九年度壢簡字第二五號判決判處有期徒刑六月（第二次施用毒品），於八十
    九年十二月十三日收受判決後，扣除在途期間於同年月二十六日確定，有送達證
    書影本在卷可按，乃被告於停止戒治期間再另起犯意，連續於八十九年七月十八
    日及七月二十五日各回溯前九十六小時止內之某一時點，在不詳地點施用第二級
    毒品安非他命，於八十九年七月十八日及七月二十五日在臺灣桃園地方法院檢察
    署施用毒品犯受保護管束人採取之尿液，經檢驗後呈安非他命陽性反應（第三次
    施用毒品），則被告第三次施用犯行，依毒品危害防制條例第二十條第三項、毒
    品危害防制條例施行細則第二十五條第三項規定，無須再經觀察、勒戒後，認有
    繼續施用毒品之傾向者，始得依法起訴（詳參最高法院八十九年度台非字第五十
    一號判決意旨，載於法務部公報第二四一期），乃原審以其於八十九年一月二十
    八日經八十九年度壢簡字第二五號判處有期徒刑六月之判決，因該判決尚未送達
    ，即未確定、執行，而認本件為再犯，非屬三犯，仍應依毒品危害防制條例第二
    十條第一項規定，須再經觀察、勒戒後，有繼續施用毒品之傾向者，始得依法起
    訴，認起訴程序違背規定，不經言詞辯論而逕為不受理判決之諭知，即有誤會。
四、依上所述，原審未予注意，以檢察官起訴程序違背規定，不經言詞辯論而逕為不
    受理判決之諭知，其認事用法即有違誤，檢察官上訴意旨指摘原判決不當即有理
    由，應由本院撤銷改判，又為維護被告之審級利益，爰不經言詞辯論將案件發回
    原審法院另為適法處理。
據上論斷，應依刑事訴訟法第三百七十二條、第三百六十九條第一項判決如主文。
中      華      民      國      九十      年     三     月    二十八    日
                              臺灣高等法院刑事第二十一庭
                                  審判長法  官  葉  騰  瑞
                                        法  官  莊  明  彰
                                        法  官  黃  國  忠
右正本證明與原本無異。
不得上訴。
                                        書記官  劉  貞  達
中      華      民      國      九十      年     三     月    二十九    日


司法院資訊處製作；財團法人民間司法改革基金會備份。
